【裁判字號】    97,家簡,30
【裁判日期】    980219
【裁判案由】    返還代墊扶養費
【裁判全文】
臺灣臺南地方法院民事判決              97年度家簡字第30號
原      告  乙○○
訴訟代理人  徐朝琴律師
被      告  甲○○
            戊○○
            丙○○
            丁○○
上列當事人間請求返還代墊扶養費事件，經本院於民國98年2月5
日言詞辯論終結，判決如下：
    主    文
被告甲○○應給付原告新臺幣伍萬零捌佰參拾參元及自民國九十
八年一月一日起至清償日止，按週年利率百分之五計算之利息。
被告戊○○應給付原告新臺幣貳萬柒仟陸佰拾參元，及自民國九
十七年七月十日起至清償日止，按週年利率百分之五計算之利息
。
被告丙○○應給付原告新臺幣肆萬零陸佰陸拾陸元，及自民國九
十七年七月十日起至清償日止，按週年利率百分之五計算之利息
。
被告丁○○應給付原告新臺幣伍萬零捌佰參拾參元及自民國九十
七年七月二十二日起至清償日止，按週年利率利百分之五計算之
利息。
原告其餘之訴駁回。
訴訟費用新臺幣參仟肆百貳拾元，由被告甲○○、丁○○各負擔
新臺幣陸佰捌拾伍元；由被告戊○○負擔新臺幣參佰柒拾貳元；
由被告丙○○負擔新臺幣伍佰肆拾捌元；其餘由原告負擔。
本判決第一項、第二項、第三項、第四項得假執行。但被告甲○○、戊○○、丙○○、丁○○如於假執行程序終結前，分別以新
臺幣伍萬零捌佰參拾參元、貳萬柒仟陸佰拾參元、肆萬零陸佰陸
拾陸元、伍萬零捌佰參拾參元為原告預供擔保，得免為假執行。
    事實及理由
甲、程序方面：
一、按訴狀送達後，原告不得將原訴變更或追加他訴，但擴張或
    減縮應受判決事項之聲明者，不在此限，民事訴訟法第255
    條第1項第3款定有明文。查本件原告起訴時原請求被告甲○○應給付原告新臺幣（下同）63,413元及自起訴狀繕本送達
    之翌日起至清償日止按年息百分之5計算之利息，於訴訟程
    序中，變更為請求被告甲○○應給付原告63,413元及自98年
    1月1日起至清償日止按年息百分之5計算之利息（見本院98
    年1月8日言詞辯論筆錄），核屬減縮應受判決事項之聲明，
    揆諸前開規定，應予准許，合先敘明。
二、被告甲○○未於言詞辯論期日到場，核無民事訴訟法第386
    條所列各款情形，爰依原告之聲請，由其一造辯論而為判決
    。
乙、實體方面：
一、原告主張：
（一）訴外人庚○○○係兩造之母親，然訴外人庚○○○於民國
      93年間即因腦中風以及糖尿病併神經、網膜及腎病變，致
      不能處理自己之事務，並於94年4月25日經本院以94年度
      禁字第52號裁定宣告為禁治產人，由訴外人即庚○○○之
      配偶己○○為庚○○○之法定監護人。訴外人庚○○○腦
      中風後，即住進大愛護理之家迄今，每月大愛護理之家之
      安養費為新臺幣（下同）20,000元，尿布每月約估1,000
      元，抽痰管每月約800元，灌食奶粉約1,200元，每月至少
      須至新樓醫院回診1次，自費醫療費用約1,300元，救護車
      往返1次費用約1,200元，故訴外人庚○○○每月最低生活
      扶養費用約須25,500元。而訴外人腦中風後即已達心神喪
      失不能處理自己事務之程度，且無任何的收入，其名下雖
      有臺南市○區○○街1段183巷6弄39號房屋1棟及臺南市○
      區○○○段652之92地號土地1筆（面積40平方公尺，公告
      現值為每平方公尺24,500元），應有部分均為全部，惟依
      上開房地之登記謄本之記載，上開房地均設定有抵押權尚
      未塗銷，該抵押債權人均為訴外人辛○○，債權金額以70
      0,000元計算，系爭房地之價值扣除債務後，殘餘價值已
      不高，況縱使訴外人庚○○○所積欠之債務未達700,000
      元，亦恐因系爭房地設定有抵押權，要處分變現或貸款均
      有困難，故實難認庚○○○名下有上開房地產即得維持生
      活；又訴外人庚○○○名下另有1筆臺南市○區○○段197
      8之14地號土地，惟上開土地為道路用地，且訴外人庚○○○之應有部分僅有8.4平方公尺，每平方公尺之公告現
      值為20,000元，價值不高，故訴外人庚○○○雖擁有該地
      ，仍無法維持自己之生活；又訴外人庚○○○係自94年2
      月起開始領老人年金，每月3,000元，自95年7月14日改領
      殘障津貼，每月4,000元，因金額微薄，而訴外人庚○○○平日所須之養護、醫療費用龐大，是亦難認訴外人庚○○○領有上開津貼即得據以維持生活。基上，訴外人庚○○○確有不能維持生活之情形，兩造既均為訴外人庚○○○之子女，同為訴外人庚○○○之直系血親卑親屬，對訴
      外人庚○○○即應負有扶養之義務。然訴外人庚○○○自
      93年間腦中風時起，其醫療照顧及生活扶養等均由原告1
      人負擔處理，所需之一切開支亦係由原告個人獨自支出，
      被告等未曾分擔或扶養，因此，原告乃起訴請求被告等支
      付代墊之扶養費用。
（二）經查，原告於95年9月23日起至97年3月30日止，為訴外人
      庚○○○所支出之扶養費用有護理照護、救護車車資、醫
      療、看護及雜支費用等，明細如下：
    1.護理照顧費用：
      訴外人庚○○○因腦中風，糖尿病併神經、網膜及腎病變
      致不能處理自己之事務，目前由位於臺南市○○○路○段
      71號之臺南市大愛護理之家照護中，原告自95年9月23日
      起至97年3月30日止，已支付該護理之家209,433元之護理
      照護費用。
    2.救護車車資：
      訴外人庚○○○因患有慢性病，須長期至新樓醫院回診治
      療，故須由救護車負責醫院與護理之家來回之載運，自95
      年12月26日起至97年3月3日止，原告已支付32,250元之救
      護車車資。
    3.醫療費用：
      訴外人庚○○○因須長期至新樓醫院複診治療，自95年9
      月6日至97年3月3日，原告已支付該院24,983元之醫療費
      用。
    4.看護費用：
      訴外人庚○○○因住院須聘請看護代為照顧，原告已為訴
      外人庚○○○花費20,700元之看護費用。
    5.雜支費用：
      訴外人庚○○○平日雖由臺南市大愛護裡之家負責照料，
      惟其所需之日常生活用品仍須自行添購，自95年9月6日至
      97年3月26日，原告共為訴外人庚○○○支出29,699元之
      雜支費用。
    6.上開護理照護、救護車車資、醫療、看護及雜支費用，原
      告總計支出317,065元。
（三）本件原告與被告等均屬訴外人庚○○○之子女，依法對之
      均負有扶養義務，故有關維持訴外人庚○○○生活所必須
      之醫療、看護費用等即應由原告與被告等共同負擔，上開
      訴外人庚○○○之扶養費用，由原告與被告等共同分擔，
      則原告與被告等應各分擔5分之1，即每人須負擔63,413元
      。準此，原告爰依民法第179條不當得利之規定，請求被
      告等返還原告代被告等墊付訴外人庚○○○所需之扶養費
      用。
（四）對被告答辯所為之陳述：
    1.被告戊○○雖辯稱其有在大愛護理之家，陪同訴外人庚○○○並照顧其日常生活，且每週並有3日陪同訴外人庚○○○至洗腎中心洗腎，主張請求看護費用，並應從原告請
      求之金額中扣除等語，惟訴外人庚○○○因無法自行料理
      生活起居，故由大愛護理之家全職負責照料，且訴外人庚○○○不論在大愛養護中心或是前往洗腎中心洗腎，均有
      專人照顧，是訴外人庚○○○每日所應負擔之醫療照護費
      用，並不因被告戊○○親自照料訴外人庚○○○而因此減
      少，被告戊○○即便有協助之勞力，然亦非必要費用，依
      法不得計算為看護費用；再者，訴外人庚○○○於生病前
      ，曾各給予被告戊○○、丁○○、丙○○3位女兒各1,000
      ,000 元，亦有委託被告戊○○進行股票、黃金買賣，被
      告等人均獲利多年而享其利益，而原告未獲取任何利益，
      且現仍為訴外人庚○○○醫療舉債，且代償訴外人即兩造
      父親己○○之債務長達15年之久，於償債期間日夜工作，
      不慎右手工作成殘廢，至今仍未有怨言，被告戊○○身為
      訴外人庚○○○的女兒，其出於自願照顧母親，本是理所
      當然，親情所致，豈能以此作為扣抵扶養費之事由，故上
      開被告戊○○所辯並無理由。
    2.被告戊○○雖辯稱原告每月領取訴外人庚○○○之殘障津
      貼4,000元，此部分應予扣除等語，原告雖不否認有領取
      上開殘障津貼，惟訴外人庚○○○至大愛護理之家照顧，
      迄今已4年多，其養護醫療費用大部份均由原告支付，原
      告為電鍍工人，每月收入2萬元許（包括全家生活），此
      外並無不動產，致全家生活非常困窘，訴外人庚○○○平
      日所須之養護、醫療費用龐大，而因原告資力不足，為支
      付訴外人庚○○○之醫療生活費用，屢向外人調借款項以
      為支應，因此須負擔龐大的利息支出，每個月高達8,495
      元之利息支出，雖原告於95年7月份起始接管訴外人庚○○○開設之郵局存摺，每個月可請領4千元之殘障津貼，
      然以訴外人庚○○○每月所領取之殘障津貼，實不足以補
      貼原告的借款利息，豈能還有盈餘可言，倘被告等能共同
      分擔庚○○○之養護費用，則原告即無庸向他人借款並支
      付利息，是被告主張該此部分應從原告請求之金額予以扣
      除，顯不合理。
二、被告方面：
（一）甲○○未於言詞辯論期日到場，亦未提出書狀作何聲明或
      陳述。
（二）被告戊○○答辯略以：
    1.原告稱兩造母親庚○○○在大愛養護之家等一切費用都是
      由其1人負擔，其所言並非事實，因為被告林淑如也付了
      大愛護理之家99,000元之護理照顧費用及衛生紙等雜支12
      ,456 元之扶養費用。
    2.訴外人庚○○○每月都有領取殘障補助款4,000元，自95
      年9月23日至97年3月31日18個月共計72,000元整，都是原
      告在統籌應用，這筆款項原告並沒有從其支付總額317,06
      5元中扣除。訴外人庚○○○領有重殘補助款，這筆款項
      是政府德政，自應該要用於訴外人庚○○○身上，不容許
      原告挪用其他用途，93年底訴外人庚○○○託被告戊○○
      所售股票25萬元，因原告是訴外人庚○○○的兒子及住在
      市區內，可就近照料，所以將25萬元款項交給原告保管，
      並千交待萬交待一定要用在訴外人庚○○○醫療費用，後
      來發現重殘補助款及25萬元怎麼不見蹤影，且原告也沒有
      從其支出中扣除，原告就編出代還先父之前債務及繳債務
      之利息云云，古人說：君子愛財取之有道，現正值家母重
      症急需用錢之際，這兩筆款項都是家母性命錢，不容許原
      告硬拗，拿來還個人負債，或其他用途，將訴外人庚○○○性命置之不理，這並非原告身為訴外人庚○○○的兒子
      應有的行為。
    3.被告戊○○除支付上開大愛護理之家99,000元之護理照顧
      費用及衛生紙等雜支12,456元之扶養費用外，每天還負起
      訴外人庚○○○一切日常生活起居照護及陪同照護洗腎，
      如灌食、換尿布、洗澡、洗頭髮、抽痰、翻身、拍背等等
      ，故無法外出工作，而親屬代為看護母親庚○○○之生活
      起居，固係基於親情，然親屬間基於親誼恩惠所付出之勞
      力，並非不能評價為金錢，故由被告看護時雖無現實看護
      費用支付，仍應認屬代原告及其他被告支付應分擔之費用
      ，被告此部分之付出受有相當親屬看護費用之損害，自得
      依民法第179條前段不當得利之規定，向原告及其他被告
      請求返還其利益，被告戊○○據此對原告主張抵銷，而被
      告林淑如得主張抵銷之金額，如以看護費用1日1,000元計
      算，自95年9月至97年3月止，被告戊○○看護訴外人庚○○○所付出之勞力，至少54萬元之看護費用（計算式：3
      萬元x18個月）。而1位正常的老人家如身體不適到醫院看
      診，一定會有家人在旁照料，何況訴外人庚○○○目前是
      屬於半植物人，沒有意識，更應該要有人相陪照顧，因為
      洗腎者偶爾會出現突發事件，如血壓降低、盜汗等等，正
      常人發現不舒服，知道叫護士來處理，但訴外人庚○○○
      又不會叫喊，護士小姐1人要照顧5名病患，如沒被發現，
      依原告的說法，訴外人庚○○○不就在那等死，現在社會
      正在提倡人權之際，原告夫妻不願意照顧訴外人庚○○○
      也就算了，還委任律師仗著有法律專長來欺壓良民，主張
      似植物人的訴外人庚○○○平常不用照顧，洗腎更不必有
      人陪同照護，這樣還有人性嗎？合乎人權嗎？請問原告忍
      心嗎？又訴外人庚○○○身體不適住進新樓醫院，日間由
      被告看顧，晚間原告為什麼要聘請看護人員，醫院裡不是
      有護士小姐嗎？可見原告為了自己的利益就有雙重標準。
      而訴外人庚○○○洗腎之診所即石內科診所自接到法院公
      文後，承受外來很大壓力，石醫師當面跟被告戊○○說，
      如果寫一定要有人陪，對原告不好意思，但如果寫不用人
      陪，對妳那麼辛苦付出又沒辦法交待，很傷腦筋等語，石
      醫師這麼一說，被告戊○○已知不妙，只能靠自力救濟找
      資料來佐證。
    5.被告戊○○自70年結婚，結婚後為了娘家債務也有相當付
      出，但從沒一句怨言，那時候原告為什麼不說被告戊○○
      所付出的款項比原告還多，現在原告為了多付一些母親醫
      療費用，就向法院提告，照顧母親本來就是兒子、媳婦應
      負較大責任，前人云：養兒防老，就是這意思，原告身為
      訴外人庚○○○的兒子，多付出一些也是理所當然，嫁出
      去的女兒，有如潑出去的水，被告戊○○、丙○○也有80
      餘歲的公婆要照顧，只能依能力從旁協助，被告戊○○過
      去為了減輕原告的負擔，也付出相當費用及勞力，原告不
      感恩也就罷了，既然原告要錢，被告戊○○以照顧母親的
      勞力來相抵，也是天經地義的事，如果是被告戊○○先提
      出向原告要錢，那就是被告戊○○不該，現在原告卻倒因
      為果，實在沒道理。原告一開始就不分黑白只為了個人利
      益，所說的一切都不是事實，例如原告提告本件訴訟，案
      由是家母醫療費用全部都是由原告1人在負擔，但現在可
      證明被告戊○○也付出相當金額及勞力，那有1隻牛被剝
      兩次皮的道理。至於原告拿出幾張由其妻妹及好友立下的
      借條，如要證明真假，請法院行文至國稅局調閱債權人，
      近3年是否有申報利息所得就知道真偽。
    6.綜上所述，被告戊○○所支付之部分，業已超過被告戊○○應分擔之5分之1責任額，本件原告對被告戊○○之請求
      不應准許，請求駁回原告之訴。
（三）被告丙○○答辯稱：除伊之外，其餘兩造均有拿到父母之
      財產，因此其他人應該負擔照顧兩造母親即訴外人庚○○○之扶養費，且伊身體不好，無法負擔母親之扶養費用，
      請求駁回原告之訴等語。
（四）被告丁○○答辯略以：被告丁○○對於訴外人即兩造母親
      庚○○○醫療扶養，並不是如原告所說未予支付或對母親
      不聞不問，訴外人庚○○○10多年前可憐原告夫婦剛結婚
      並苦苦哀求未有居住之處，將其名下透天住宅即位於臺南
      市○○街○段183巷6弄39號之房屋供原告夫婦借住，而原
      告夫婦只繳水、電費而不願繳房屋稅、地價稅，卻將其稅
      單推向被告丁○○繳納，至今亦如此，而母親庚○○○並
      時常提起返還該住宅，原告卻置之不理，未料多年後母親
      庚○○○因糖尿病併發腦中風，居家生活無法自理，健康
      狀況逐漸虛弱，而原告平時未拿一毛錢扶養父母親，是眾
      所皆知之事，在母親生病時怕所有親戚朋友恥笑原告不孝
      順，遂以此訴訟案向被告等請求，原告藉此遮掩平日對父
      母親咆哮之惡行，動則怒罵父母親未分家產給原告，當時
      父母親並未分家產於任何子女，終日吵鬧，以至於原告現
      行事實確定背信侵占訴外人庚○○○名下之房子，又不願
      意出售或出租該房子來幫母親更換護理環境更舒適之醫療
      處所，被告丁○○與被告即姊姊丙○○數年前探望母親之
      際，遭到原告冷嘲熱諷，欲見其母親需拿錢才可見一面，
      甚至趁被告丁○○幫母親洗臉時，偷襲推打被告丁○○手
      臂，以至於手臂受傷數月之久，原告在法庭上裝一副囂張
      模樣，曾對被告丁○○及兩位姊姊嗆話說錢願花在律師費
      上告3姊妹，不願意花費在其母親醫療扶養費上，此原告
      可惡至極之人，請求駁回原告之訴等語。
三、得心證之理由
（一）按直系血親相互間互負扶養之義務。負扶養義務者有數人
      時，直系血親卑親屬為第一順位扶養義務人，同係直系血
      親卑親屬者，以親等近者為先。受扶養權利者，以不能維
      持生活而無謀生能力為限；前項無謀生能力之限制，於直
      系血親尊親屬不適用之。復按夫妻互負扶養之義務，其負
      扶養義務之順序與直系血親卑親屬同，其受扶養權利之順
      序與直系血親尊親屬同，民法第1114條第1款、第1115條
      第1項第1款及第2項、第1117條及第1116條之1分別定有明
      文。又扶養係基於親屬之身分關係所負之義務，此與禁治
      產人監護制度之設，乃基於禁治產人或因心神喪失或因精
      神耗弱，致不能處理自己事務者，經法院宣告禁治產後，
      為保護其身心及財產上之利益，而由法律規定設置監護人
      ，以代禁治產人處理事務，俾保護禁治產人之利益並不相
      同，是關於禁治產人之監護，民法第1112條第一項雖規定
      「監護人為受監護人之利益，應按受監護人之財產狀況，
      護養療治其身體。」，惟此究與扶養義務有別，自不得以
      禁治產人設有監護人而免除其他扶養義務人對於禁治產人
      之扶養義務，先予敘明。
（二）查原告主張訴外人庚○○○係兩造之母親，而訴外人己○○（已於97年7月15日死亡）為訴外人庚○○○之配偶，
      而訴外人庚○○○於94年4月25日經本院以94年度禁字第
      52號裁定宣告為禁治產人，並由訴外人即庚○○○之配偶
      己○○任庚○○○之法定監護人（因訴外人己○○業已死
      亡，目前由原告另向本院聲請選定訴外人庚○○○之禁治
      產人監護人，而經本院以97年度監字第138號案件審理中
      ）等事實，為兩造所不爭執，並有本院依職權所調得之裁
      定1份附卷可稽，揆諸上開之規定及說明，倘訴外人庚○○○於95年9月23日起至97年3月30日間有不能維持生活之
      情形，兩造及訴外人己○○於該期間即對訴外人庚○○○
      負有扶養之義務。
（三）復查，原告主張訴外人庚○○○於95年9月23日起至97年3
      月30日之期間，每月生活必需之開銷為大愛護理之家之安
      養費20,000元，尿布每月約估1,000元，抽痰管每月約800
      元，灌食奶粉約1,200元，每月至少須至新樓醫院回診1次
      ，自費醫療費用約1,300元，救護車往返1次費用約1,200
      元，故訴外人庚○○○每用最低生活費用約須25,500元等
      情，為兩造所不爭執，並有原告於起訴狀所提出之相關單
      據為憑，而訴外人庚○○○現受禁治產宣告，顯已無工作
      能力，是自無相關收入已支應上開生活需求，且查：
    1.訴外人庚○○○名下雖持有臺南市○區○○段1978之14地
      號土地之部分所有權，惟稽之該土地之登記謄本，上開土
      地面積為42平方公尺，每平方公尺之公告現值為2萬元，
      而訴外人庚○○○就上開土地之應有部分僅有5分之1，亦
      即倘若上開土地日後分割，訴外人庚○○○依法僅可分得
      8點4平方公尺，可認前開訴外人庚○○○名下所有之土地
      之價值不高，佐以上開土地復為道路用地，且訴外人庚○○○又與他人共有該筆地號土地，且訴外人庚○○○持有
      之部分又僅有5分之1，堪認訴外人庚○○○名下雖持有上
      開土地之部分所有權，然亦難以就該所有權變賣他人或為
      其他利用，藉以取得現金而供己日常開銷所用，是本件原
      告主張訴外人庚○○○並無法藉由上開土地以維持自己之
      生活所需一節，當可採信。
    2.又訴外人庚○○○名下雖另有臺南市○區○○街1段183巷
      6弄39號房屋及臺南市○區○○○段652之92號土地等不動
      產各1筆，應有部分均為全部，惟依上開不動產之登記謄
      本之記載，上開土地面積為40平方公尺，每平方公尺之公
      告土地現值為24,500元，上開房屋面積為42平方公尺，每
      平方公尺之公告現值為20,000元，上開不動產並均設定有
      抵押權權利人為辛○○，擔保債權金額為700,000元，存
      續期間為71年12月1日至74年1月5日之抵押權尚未塗銷。
      而據證人辛○○於本院審理時證述：「（是否有在庚○○○所有之臺南市○區○○○段652-92地號土地及同段1250
      建號建物設定抵押權？）有。」、「（為何會在那裡設定
      抵押權？）因為我拿40萬元給我遠房親戚方忠榮，由方忠
      榮將錢借給其他人，他借給誰我不知道，後來錢沒有還我
      ，之後方忠榮過世後，是方忠榮的兒子方醫良還我錢的，
      其細節方醫良比較清楚。」等語，以及證人方醫良證述：
      「（你父親是否有向辛○○拿錢借給他人？）有，我父親
      向辛○○拿40萬元，加上我父親自己的30萬元借給兩造的
      父親己○○，所以才在系爭不動產上設定抵押權，因為辛○○拿的錢比較多，所以才會用辛○○的名字。」、「（
      後來己○○是否有將70萬元還給你們？）沒有，後來辛○○向我們要錢，因為己○○還不了錢，才由我拿自己的40
      萬元還給辛○○。」、「（己○○是向何人借錢？）己○○是向我父親借錢，但我父親沒有那麼多錢，我父親就找
      辛○○一起借錢給己○○。」、「（為何沒有執行抵押權
      ？）因為我很忙，所以沒有去處理這件事。」、「（是否
      可提出相關借據？）我只有己○○寫給我的信一張，借據
      我沒有。」等語（以上均見本院98年2月5日言詞辯論筆錄
      ），稽之上開證人所述，雖本件系爭不動產之抵押權人即
      證人辛○○，並未提出系爭抵押權所擔保之相關債權資料
      ，以證明該抵押權所擔保之債權之真正數額，然前開訴外
      人庚○○○名下之不動產既設定有抵押權，且依相關證人
      所述，該抵押權所擔保之債權既有爭議，是訴外人庚○○○若要處分前開不動產以變現，或持以向金融機構貸款以
      取得資金，顯均有相當之困難，佐以兩造分別陳稱前開不
      動產出租之行情每月僅在3,000至10,000元間，而訴外人
      庚○○○每用最低生活費用卻高達2萬餘元，可見訴外人
      庚○○○亦無法僅以其前開名下所有不動產出租收入之租
      金，用以支應上開之基本生活開銷，故原告主張訴外人庚○○○名下雖有上開不動產，然訴外人庚○○○仍無法據
      上開不動產維持生活等情，亦堪認定。
    3.另訴外人庚○○○庚○○○雖於95年9月23日起至97年3月
      30日之期間，每月有領取4,000元之殘障津貼，然本件訴
      外人庚○○○每用最低生活費用既達2萬餘元，是上開殘
      障津貼之金額，亦無法用以支應訴外人庚○○○平日所須
      花費之養護及醫療等生活費用。
    4.綜上所述，訴外人庚○○○名下雖有不動產，且每月亦領
      有4,000元之殘障津貼，然訴外人庚○○○並無法以上開
      財產及殘障津貼維持自己之生活，是訴外人庚○○○於95
      年9月23日起至97年3月30日之期間，自有受扶養義務人即
      兩造及訴外人己○○扶養之權利。
（四）又民法第1118條規定因負擔扶養義務而不能維持自己生活
      者，免除其義務，但受扶養權利者為直系血親尊親屬或配
      偶時，減輕其義務。依此規定，直系血親卑親屬因負擔扶
      養義務而不能維持自己生活者，固僅得減輕其義務，而不
      得免除之；惟此係指直系血親卑親屬有能力負擔扶養義務
      而言，倘該直系血親卑親屬並無扶養能力，自無該條規定
      之適用，最高法院91年台上字第1798號判例可資參照。而
      夫妻互負扶養之義務，其負扶養義務之順序與直系血親卑
      親屬同，已如前述，是配偶倘因負擔扶養義務而不能維持
      自己生活者，固僅得減輕其義務，而不得免除之，惟此係
      指配偶有能力負擔扶養義務而言，倘配偶並無扶養能力，
      參照前開判例意旨，自可免除其對配偶之扶養義務。查依
      本件訴外人庚○○○之配偶即訴外人己○○之財產及所得
      資料顯示，訴外人己○○於96年度全年均無任何收入，雖
      訴外人己○○名下有臺南市○區○○段1397及1397之1地
      號2筆土地，惟訴外人己○○對於上開土地之持分面積不
      大，總價值亦不高，且共有人眾多，恐難以處分以扶養訴
      外人庚○○○，另訴外人己○○生前健康不佳，並又已於
      97年7月15日死亡，基上，堪認訴外人己○○於其生前即
      95年9月23日至97年3月30日之期間，應無扶養訴外人庚○○○之能力，是訴外人己○○依法於該期間自毋庸負擔扶
      養其配偶即訴外人庚○○○之義務。
（五）又按負扶養義務者有數人而其親等同一時，應各依其經濟
      能力，分擔義務，民法第1115條第3項定有明文，是關於
      原告及被告甲○○、戊○○、丙○○、丁○○應分擔庚○○○扶養費之比例，應依兩造各自之經濟能力及身分而為
      適當之酌定。經查：
    1.原告為電鍍工人，96年度有235,000元之薪資所得，名下
      有85年產汽車一輛；而被告林炎昆96年度有198,720元之
      薪資所得，名下無任何財產；被告戊○○沒有工作收入，
      96 年度名下有18家公司之股票，股利所得為27,639元，
      並有財產總額209,240之12筆投資及88年產汽車一輛；被
      告丙○○沒有工作收入，名下亦無財產；被告丁○○則為
      南區國稅局臺南市分局之約僱人員，96年度有476,778元
      之薪資所得，名下並有3家公司之股票，96年度股利所得
      為1, 864元，名下有財產總額為1,522,050元之3筆不動產
      等情，有本院依職權調取之兩造稅務電子閘門財產所得調
      件明細表在卷可稽。
    2.本院參酌上開財產狀況調查結果，雖被告丙○○現無工作
      收入且名下亦無財產，然其現年43歲，方當壯年且非無工
      作能力，自難認其毫無扶養訴外人庚○○○之能力，自不
      得完全免除其扶養訴外人庚○○○之義務，然審酌被丙○○之經濟能力顯較原告及其他被告為差，故本院認應核減
      被告丙○○應分擔之扶養費比例至6分之1為適當，而被告
      戊○○、丁○○、甲○○則應與原告共同分擔訴外人庚○○○之扶養費6分之5，亦即各自分擔24分之5。
（六）再按無法律上之原因而受利益，致他人受損害者，應返還
      其利益，民法第179條前段定有明文。而應分擔扶養費用
      之一方，如因他方代為支付其應分擔之部分者，自係無法
      律上原因而受利益，致他方受有損害，他方自得依民法第
      179條前段不當得利之規定，請求返還代為支付之扶養費
      用。查本件原告前為庚○○○支付之養護費用係應由兩造
      共同分擔者，故原告本於不當得利之法律關係請求被告給
      付其前代墊之養護訴外人庚○○○之費用，自屬有據。經
      查：
    1.原告自95年9月23日起至97年3月30日止，陸續支付訴外人
      庚○○○護理照護、救護車車資、醫療、看護及雜支費用
      等扶養費用共計317,065元，為兩造所不爭執，並有原告
      所提出之費用明細表及付款單據在卷可按，堪予認定。
    2.被告戊○○辯稱原告每月均領取訴外人庚○○○殘障補助
      款4,000元一節，為原告所不爭執，雖原告主張其為支付
      訴外人庚○○○之醫療生活費用，屢向外人調借款項以為
      支應，因此將上開款項用以支付該借款之利息支出，故該
      筆訴外人庚○○○之殘障補助款不用自其代墊之扶養費中
      扣除云云，惟訴外人庚○○○上開殘障補助款，既屬國家
      因訴外人庚○○○身體殘障而給予其生活補助之福利措施
      ，實際上統籌使用該筆殘障補助款之原告，自應按月將該
      筆款項，用於支付訴外人庚○○○之生活費用，而本件原
      告雖主張其將該筆款項用以償付借款利息，然參以原告所
      償還之借款利息，該筆借款之借款名義人既係原告而非訴
      外人庚○○○，依消費借貸之法律關係，償還該筆借款本
      金及利息之債務人係為原告而非訴外人庚○○○，是原告
      將訴外人庚○○○每月所領取之殘障補助款，用於償還與
      訴外人庚○○○生活費用無涉之上開借款利息，依法即屬
      無據，是被告戊○○辯稱原告前揭所支付之訴外人庚○○○之扶養費用，應扣除上開原告每月為訴外人庚○○○所
      領取之殘障津貼4,000元，即屬可採。查原告前揭主張為
      訴外人庚○○○支付扶養費用之期間為95年9月23日至97
      年3月30日，合計共18個月又8日，是前開原告為訴外人庚○○○支付之扶養費用，即應扣除該期間原告為訴外人庚○○○所領取之殘障接貼共73,067元｛計算式：4, 000×
      （18＋7÷30）=73,067，元以下4捨5入｝。
    3.基上，原告於95年9月23日起至97年3月30日止所支付之訴
      外人庚○○○扶養費用合計為243,998元（計算式：317,0
      65－73,067＝243,998），依前開所述兩造對訴外人庚○○○應分擔扶養費之比例計算，原告得向被告丙○○請求
      給付代墊之扶養費40,666元（243,998÷6=40,666，元以
      下4捨5入），得向被告甲○○、被告戊○○、被告丁○○
      各請求給付代墊之扶養費50,833元（243,998×5÷24=50,
      833，元以下4捨5入）。
（七）又按2人互負債務，而其給付種類相同，並均屆清償期者
      ，各得以其債務，與他方之債務，互為抵銷，民法第334
      條第1項前段定有明文。查本件被告戊○○抗辯其亦有為
      訴外人庚○○○支出大愛護理之家護理照護費用99,000元
      及衛生紙等雜支12,456元共111,456元等情，業據被告戊○○提出相關收據及發票影本在卷可稽，且為原告所不爭
      執，可認被告戊○○確有支付上開費用，而被告戊○○前
      開所支付之費用，既屬訴外人庚○○○之扶養費用，原告
      亦應同為分擔，是被告戊○○自可本於不當得利之法律關
      係，請求原告依上揭比例，返還其此部分所代墊之養護訴
      外人庚○○○之費用，是被告戊○○主張以上開其為訴外
      人庚○○○所支付之養護費用，就原告應分擔之部分與所
      應給付予原告之金額相抵銷，自屬有理由。依原告對訴外
      人庚○○○所應負扶養費比例，被告戊○○得向原告請求
      抵銷之金額為23,220元（111,456×5÷24＝23,220)。又
      被告戊○○雖另抗辯伊於95年9月23日起至97年3月30日止
      之期間，每天還負起訴外人庚○○○一切日常生活起居照
      護及陪同照護洗腎，如灌食、換尿布、洗澡、洗頭髮、抽
      痰、翻身、拍背等等，故無法外出工作，而主張以每日看
      護費用1,000元計算其勞力支出云云，惟查，訴外人庚○○○於上開期間既均於大愛護理之家，由該護理之家之工
      作人員全職負責照料，是訴外人林蘇錦日常生活起居自無
      另聘他人照護之必要，復參之訴外人林蘇錦雖有前往醫療
      診所洗腎之需要，惟據為訴外人林蘇錦洗腎之石內科診所
      函覆：訴外人林蘇錦患多重疾病，較重症是陳舊性中風，
      四肢癱瘓多年，神智不清，無法自行進食，需定時從胃造
      廔術口灌入食物，定期翻身，會比一般洗腎患者多一些照
      護；照護層次有分初級照護、中級照護、重症照護，洗腎
      護理人員均會處置；若有家屬陪伴協助，更能盡善盡美，
      沒有家屬陪伴，護理人員也會義務照護等情，有石內科診
      所97年12月10日函附卷可稽，是縱認被告戊○○抗辯其每
      日尚對訴外人庚○○○為生活起居及陪同洗腎等照護工作
      一節屬實，然此仍屬非必要之勞力支出，自不得據以作為
      向原告請求不當得利之依據，是被告戊○○抗辯應以此部
      分勞力支出，作為對原告請其給付代墊之扶養費相抵銷，
      即屬無據。基上，就被告戊○○主張之其為訴外人庚○○○所支付之養護費用，依原告應分擔之部分與所應給付予
      原告之金額相抵銷後，原告得向被告戊○○請求代墊之扶
      養費為27,613元（50,833－23,220=27, 613元）。
（八）綜上所述，原告本於不當得利之法律關係，請求被告甲○○給付50,833元及自98年1月1日起至清償日止按週年利率
      百分之5計算之利息；及請求被告戊○○給付27,613元及
      自起訴狀繕本送達之翌日即97年7月10日起至清償日止按
      週年利率百分之5計算之利息；及請求被告丙○○給付40,
      666元及自起訴狀繕本送達之翌日即97年7月10日起至清償
      日止按週年利率百分之5計算之利息，及請求被告丁○○
      給付50,833元及自起訴狀繕本送達之翌日即97年7月22日
      起（本件起訴狀繕本係於97年7月11日寄存於被告丁○○
      住所地之警察機關，有送達證書附卷足佐，依民事訴訟法
      第138條第2項規定，寄存送達自寄存之日起經10日發生效
      力，上開寄存送達應於97年7月21日生效）至清償日止按
      週年利率百分之5計算之利息，為有理由，應予准許，逾
      此部分之請求，則無理由，應予駁回。
（九）末按，所命給付之金額或價額未逾50萬元之判決，法院應
      依職權宣告假執行，民事訴訟法第389條第1項第5款定有
      明文。本件命被告等給付之金額未逾50萬元，揆諸上開規
      定，爰依職權併為假執行之宣告。
（十）至兩造其餘之攻擊或防禦方法，及未經援用之證據，經本
      院斟酌後，認為均不足以影響本判決之結果，自無逐一詳
      予論駁之必要，併此敘明。
丙、結論：
    本件原告之訴為一部有理由，一部無理由，依民事訴訟法第
    385條第1項、第79條、第85條第1項但書、第87條第1項，判
    決如主文。
中    華    民    國    98    年    2    月    19    日
                  家事法庭    法   官   楊佳祥
上為正本係照原本作成。
如對本判決上訴須於判決送達後20日內向本院提出上訴狀
中    華    民    國    98    年    2    月    19    日
                              書記官    葉芳如


司法院資訊處製作；財團法人民間司法改革基金會備份。
